臺灣花蓮地方法院刑事判決　　　　　　　　　　　　　九十三年度訴字第一三六號
　　公　訴　人　臺灣花蓮地方法院檢察署檢察官
　　被　　　告　丙○○
　　指定辯護人　本院公設辯護人　甲○
右列被告因殺人未遂案件，經檢察官提起公訴（九十三年度偵字第一三二七號），本
院判決如左：
    主  文
丙○○殺人未遂，處有期徒刑貳年陸月，並於刑之執行完畢或赦免後，令入相當處所
施以監護陸月。
扣案之鐮刀壹把，沒收之。
    事  實
一、丙○○為逾期居留的印尼籍外籍人士，且為妄想型精神病患，行為隨時會受其精
    神症狀的影響，產生妄想及幻覺，影響他對日常事物的判斷，對於外界事物之認
    知能力較普通人的平均程度減退，呈現精神耗弱的狀態。民國九十三年六月三十
    日下午六時許，丙○○又呈現精神耗弱的狀態，竟持自備之小鐮刀一把，在路上
    搜尋落單之人，嗣在花蓮縣花蓮市○○街八十號三樓之一前，見乙○○獨自一人
    在該處，此時丙○○理解力、判斷力及自我控制能力已明顯受損，對於外界事物
    的認知能力亦較普通人的平均程度減退，竟受妄想的影響，以為乙○○長得很醜
    ，是屬於另一界的人，不應該存在在這個世界上，應該在這個世界、在他的面前
    消失，而基於殺人的犯意，突然持刀自乙○○前方作勢攻擊乙○○，乙○○情急
    之下向丙○○謊稱其背後有警察，而趁丙○○忽而回頭之際趁隙往馬路閃避，惟
    丙○○仍追向乙○○朝其頸部揮砍一刀，幸經乙○○閃躲而僅劃破頸邊衣領，二
    人繼而發生拉扯，扭打，乙○○雖極力抵抗、大聲喊叫，丙○○仍持上開小鐮刀
    持續揮砍、攻擊乙○○頸、肩部位，直至路人賀景純及林智慶開車行經該處，聽
    見乙○○之喊叫聲而由林智慶出手制止，及警方趕至始遭制伏而未得逞，但仍造
    成乙○○因此受有右肩部裂傷三公分、左上臂裂傷六公分╳五公分、左膝及左手
    肘擦挫傷等傷害。
二、案經乙○○訴由花蓮縣警察局花蓮分局報告台灣花蓮地方法院檢察署檢察官偵查
    起訴。
    理  由
一、被告於本院審理時對於在上述的時間、地點基於殺人的故意，持刀砍傷乙○○頭
    部的事實，都已經坦白承認，然而辯護人仍為被告辯護稱：被告於行為當時處於
    心神喪失的狀態，沒有自由決定意思的能力，而且被告僅砍傷乙○○的肩、臂處
，無從認定被告有殺人的犯意等語。然而經本院調查的結果：
（一）上述告訴人乙○○遭被告丙○○持刀砍殺，因而受有右肩部裂傷三公分、左上
      臂裂傷六公分╳五公分、左膝及左手肘擦挫傷等傷害的事實，除經被告坦白承
      認外，並經證人即告訴人乙○○於偵查及本院審理時證述歷歷，核與目擊證人
      賀景純在警詢中的證述情節都相符合，並有行政院衛生署花蓮醫院診斷證明書
      一份、現場及被害人受傷照片數張附卷供參，以及作案用的鐮刀一把扣案可查
      ，足以佐證被告自白的真實性。
（二）又本院因被告疑罹有精神方面之疾病，而依職權將其送行政院衛生署花蓮醫院
      （下稱花蓮醫院）為精神鑑定的結果，認為被告有明顯的被害妄想，自我控制
      力差，人際關係有自閉現象，是妄想型精神病患，行為受妄想的影響，判斷力
      及思考常受妄想的影響，其精神狀態已達精神耗弱程度，此有該院九十三年九
      月三十日花醫歷字第０九三０００五五００號函覆之鑑定書一份在卷可按。雖
      該鑑定結果復稱被告於壓力情況下受妄想的影響，其精神狀態更可達心神喪失
      程度，並於本院依職權再向花蓮醫院函詢被告於本案行為時之精神狀態時，以
      九十三年十一月三十日以花醫歷字第０九三０００六八二九號函覆表示：被告
      是妄想型的精神病患，依病情在沒有藥物治療的情況下其精神狀態應是有病態
      的，依據訪談筆錄資料仍有部分的妄想存在，因受妄想的影響無法做出較正確
      的判斷及反應，其精神狀態應已達心神喪失程度，建議應給予治療等情。然按
      鑑定報告只為形成法院心證之資料，對於法院之審判並無拘束力，故待證事項
      雖經鑑定，法院仍應本於職權予以調查，以期發見事實之真相，不得僅以鑑定
      報告作為判決之唯一證據。且精神耗弱及心神喪失純為法律規定判斷精神狀態
      的法律名詞，精神醫學界並無相同或相類的醫學名詞及概念，此為法界及醫界
      所不爭的事實，故對於鑑定報告所認定之被告的精神狀態，是否業已達到法律
      概念上所謂心神喪失的程度，仍應由法院綜合被告行為當時的各種情狀來加以
      判斷。而刑法上之心神喪失與精神耗弱，應依行為時精神障礙程度之強弱而定
      ，如行為時之精神，對於外界事務全然缺乏知覺理會及判斷作用，而無自由決
      定意思之能力者，為心神喪失；如此項能力並非完全喪失，僅較普通人之平均
      程度顯然減退者，則為精神耗弱，最高法院著有二十六年渝上字第二三七號判
      例要旨可參。查證人即鑑定醫師劉紹輝就其所為之上述二份鑑定意見，係證稱
      ：被告這類妄想型的精神病患在無藥物治療的情形下，無時無刻都會有妄想、
      幻覺存在，所以至少有精神耗弱的情狀，而依本院所提供的卷證資料，被告的
      行為動機是認為被害人長的很醜，必須要消失在世界上，再加上被告在卷證內
      的非常多回答都顯示其仍受妄想的影響，有幻想存在，所以認為被告行為時的
      精神狀態已達心神喪失的狀態等語，惟就其證述內容，只能證明被告行為時的
      精神狀態有受到妄想的影響，但仍無從認定被告受其妄想影響的程度，是否已
      達到對於外界事務已全然缺乏知覺理會及判斷作用，而無自由決定意思的能力
      。又證人即告訴人乙○○於本院審理時證稱：被告攻擊她時的精神狀況看起來
      就是不正常，攻擊的時候很兇惡，被路人制伏之後，還是很頑強、喃喃自語，
      但聽不清楚在說什麼。她第一眼看到被告的時候，就覺得被告怪怪的，當時她
      站在騎樓正要按門鈴，看到被告拿著刀從馬路的方向走過來，一路上都沒有講
      話等語（詳本院卷第九一頁、第九二頁），以及被告在偵查中供承：因為乙○
      ○最好下手，因為當時四週沒有人，所以選擇攻擊她等語（詳偵查卷第三八頁
      ），本院審理時供稱：「（問：你拿刀攻擊被害人時，有無聽到被害人說你背
      後有警察的話？）有」，「（問：你回頭看沒有看到警察時，你有沒有罵被害
      人？）有，我罵她你不應該，你這個人活在世界上是痛苦、麻煩的人，可以予
      取予求」，「（問：你在攻擊被害人的時候，是否知道刀會讓被害人受傷，甚
      至死亡？）知道」，「（問：是否記得扣案的鐮刀是何時買的？）一年前，是
      案發前三個月買的」，「（問：你是否記得案發當天後來如何被他人制伏？）
      記得，我向乙○○揮砍時，她看到嚇一跳，後來她有叫警察，她就跑，我追她
      ，後來她跌倒，我就砍，她叫救命，我又砍，後來就有人把我壓著」，「（問
      ：你在揮砍乙○○時，有無喃喃自語？）有，我是講我的心事，說她是很不應
      該的人」，「（問：為何案發當天會選擇攻擊乙○○？）因為她一個人，我為
      了那個理由攻擊她」等語（詳本院卷第九八頁至第一零七頁），足徵被告於行
      為時雖受其精神病症的影響而出現精神異常狀態，但其對於持刀攻擊告訴人會
      讓告訴人受傷，甚至死亡的結果，均知之甚詳，且對案發當時係持用何種工具
      、係因何原因擇定告訴人為下手對象、聽聞告訴人稱有警察在後的反應、攻擊
      告訴人的過程、以及事後遭他人制伏等情，也均有所認知，顯見被告於行為時
      雖受妄想的影響，但其對於外界事務上非全然缺乏知覺理會及判斷作用，僅係
      較普通人之平均程度顯然減退。本院審酌被告犯罪之動機、目的、犯罪之全部
      過程，並參考前開花蓮醫院對被告所為精神狀態鑑定之有關資料，以及鑑定醫
      師劉紹輝之證言後，認為原鑑定意見僅以被告行為時因受妄想的影響無法做出
      較正確的判斷及反應，即認定其精神狀態應已達心神喪失程度，未斟酌到被告
      雖罹有妄想症，但其於實施犯罪行為當時之精神，對於外界事務並非全然缺乏
      知覺理會及判斷作用，而無自由決定意思之能力，僅係此項能力較普通人之平
      均程度減退而以，故被告於行為時僅係精神耗弱而非心神喪失，依法仍應負刑
      事責任。
（三）又持刀揮砍人體的頸、肩部位足以發生使人喪失生命之結果，為一般人所認識
      ，且被告於本案審理時亦自承明知持刀攻擊告訴人會讓告訴人受傷，甚至死亡
      的結果等語，已詳如上述，被告於行為時既非在意識全無的精神狀態下，仍有
      辨別能力，自能預見持此鋒利之鐮刀往乙○○的頸、肩揮砍，足致乙○○死亡
      的結果，卻仍持該鋒利的鐮刀下手往乙○○頸、肩部揮砍數刀，致告訴人乙○
      ○受有前述之傷害，再參以被告於警詢、偵查迭供稱：「我見被害人長得很醜
      所以我就持鐮刀朝被害人乙○○，這樣才會讓被害人很快消失」，「我買鐮刀
      是要將不好看的人除掉」，「我希望很醜的人在我的世界消失」，「（問：要
      如何讓他消失？）我就想用鐮刀從脖子削下去」等語，足徵被告於持刀揮砍告
      訴人時，即有致告訴人於死亡之犯意至明。綜上所述，辯護人為被告辯稱案發
      當時被告為心神喪失之人，並且沒有殺人故意等語，並不足採。本件事證已經
      很明確，被告犯行可以認定，應予依法論處。
二、被告的行為所觸犯的罪名是：刑法第二百七十一條第二項、第一項的殺人未遂罪
    。被告著手於殺人行為之實施而未生被害人死亡之結果，為未遂犯，爰依刑法第
    二十六條前段之規定，按既遂犯之刑度減輕其刑，死刑減為無期徒刑或十五年以
    下十二年以上有期徒刑，無期徒刑減為七年以上有期徒刑，就有期徒刑部分減輕
    其刑。又被告於本案行為時為精神耗弱之人，爰依刑法第十九條第三項、第七十
    條之規定，遞減輕其刑，故無期徒刑減為七年以上有期徒刑，有期徒刑部分則減
    輕或遞減其刑。本院審酌被告原與告訴人素不相識，因罹患精神疾病未曾就醫治
    療，致使行為時受妄想及幻覺影響他對日常事物的判斷，犯罪的手段，所造成可
    能致告訴人於死的危險，以及犯罪後坦承犯行等一切情狀，量處如主文所示之刑
    。另參諸上述鑑定意見及證人劉紹輝醫師的證言，認為被告這類妄想型精神病患
    是因為腦部神經傳導物質不正常，但可用藥物控制病情、控制幻覺，在服用藥物
    期間，可讓病患趨於正常，雖仍會有妄想、幻覺存在，但比較能夠作出正確的價
    值判斷，並可勉強維持發病前之工作能力，故建議應對被告給予治療等情，以及
    檢察官於論告時亦當庭請求能令被告入相當處所，施以監護之保安處分，暨斟酌
    被告並非本國人，而為自七十九年十月二十三日來台後逾期居留的印尼籍外籍人
    士，此有被告護照影本一份在卷可按，且依其病症於刑之執行期間即可接受醫療
    等情，爰依刑法第八十七條第二項、第三項之規定，宣告於被告刑之執行完畢或
    赦免後，施以監護六月，以期避免因被告罹患精神病症而再對其個人及社會造成
    難以預料之危害。
三、扣案之鐮刀一支，為被告所有且係供被告犯罪所用之物，業經被告供明在卷，爰
    依法宣告沒收，附此敘明。
據上論斷，應依刑事訴訟法第二百九十九條第一項前段，刑法第二百七十一條第二項
、第一項、第二十六條前段、第十九條第二項、第八十七條第二項、第三項、第三十
八條第一項第二款，判決如主文。
本案經檢察官丁○○到庭執行職務。
中      華      民      國      九十三      年    十二    月    二十九  日
                              臺灣花蓮地方法院刑事第三庭
                                  審判長法  官    鄭培麗
                                        法  官    饒金鳳
                                        法  官    陳雅敏
右正本證明與原本無異。
如對本判決不服，應於送達後十日內，向本院提出上訴狀。（應抄附繕本）告訴人或
被害人如對於本判決不服者，應具備理由請求檢察官上訴，其上訴期間之計算係以檢
察官收受判決正本之日期為準。
                                  法院書記官
中      華      民      國      九十四      年      一      月    四    日
附錄本判決論罪之法律條文：
刑法第二百七十一條：
殺人者，處死刑、無期徒刑或十年以上有期徒刑。
前項之未遂犯罰之。
預備犯第一項之罪者，處二年以下有期徒刑。
